# Ejemplo análisis exploratorios genómica de poblaciones

## SNPRelate
## Instalar (correr solo una vez, lo dejo comentado para su referencia)
```{r}
#source("http://bioconductor.org/biocLite.R")
#biocLite("gdsfmt")
#biocLite("SNPRelate")
```


### Cargar paquetes que se utilizarán
```{r}
library(SNPRelate)
library(ape)
library(ggplot2)
```


### Cargar datos
```{r}
##### Para usar con SNPRelate
## Crear datos en formato gds a partir de plink
snpgdsBED2GDS("../data/maicesArtegaetal2015.bed", 
              "../data/maicesArtegaetal2015.fam", 
              "../data/maicesArtegaetal2015.bim", 
              out.gdsfn="../data/maicesArtegaetal2015.gds", 
              option = snpgdsOption(Z=10)) # 10 cromosomas

# Ver resumen (esto no carga el archivo)
snpgdsSummary("../data/maicesArtegaetal2015.gds")

# Cargar archivo para trabajar con el
genofile <- snpgdsOpen("../data/maicesArtegaetal2015.gds")

# Check snp.ids
head(read.gdsn(index.gdsn(genofile, "snp.id")))

# Check sample.ids
head(read.gdsn(index.gdsn(genofile, "sample.id")))

# Obtener nombres muestras del gdsn
sample.id <- read.gdsn(index.gdsn(genofile, "sample.id"))
sample.id

##### Metadata
# load
fullmat<- read.delim(file= "../meta/maizteocintle_SNP50k_meta_extended.txt")

# check
head(fullmat)
nrow(fullmat)
head(fullmat$NSiembra) # corresponde al número del ID de las muestras
head(sample.id)

```


### Realizar PCA 

```{r}
# PCA
pca <- snpgdsPCA(genofile, num.thread=2)

# Calcular el % de variación contenido por los primeros componentes
pc.percent <- pca$varprop*100
head(round(pc.percent, 2))

x<-round(pc.percent, 2)
sum(x[1:4])
sum(x[1:10])
sum(x[1:30])


# Poner resultados en df
tab <- data.frame(sample.id = pca$sample.id,
    EV1 = pca$eigenvect[,1],    # the first eigenvector
    EV2 = pca$eigenvect[,2],    # the second eigenvector
    stringsAsFactors = FALSE)
head(tab)

# Plot
ggplot(data = tab, aes(x=EV2, y=EV1)) + geom_point() +
  ylab(paste0("eigenvector 1 explaining ", round(pc.percent, 2)[1], "%")) +
  xlab(paste0("eigenvector 2 explaining ", round(pc.percent, 2)[2], "%"))

```

**Ejercicio**: repite el PCA y plot anterior pero utilizando sólo los SNPS con MAF>=0.05 (debeles seleccionarlos desde R)

```{r, echo=FALSE}
# PCA
pca <- snpgdsPCA(genofile, num.thread=2, maf=0.05)

# Calcular el % de variación contenido por los primeros componentes
pc.percent <- pca$varprop*100
head(round(pc.percent, 2))

x<-round(pc.percent, 2)
sum(x[1:4])
sum(x[1:10])
sum(x[1:30])


# Poner resultados en df
tab <- data.frame(sample.id = pca$sample.id,
    EV1 = pca$eigenvect[,1],    # the first eigenvector
    EV2 = pca$eigenvect[,2],    # the second eigenvector
    stringsAsFactors = FALSE)
head(tab)

# Plot
ggplot(data = tab, aes(x=EV2, y=EV1)) + geom_point() +
  ylab(paste0("eigenvector 1 explaining ", round(pc.percent, 2)[1], "%")) +
  xlab(paste0("eigenvector 2 explaining ", round(pc.percent, 2)[2], "%"))

```


Repite el PCA coloreando los maíces por Categoría de Altitud.
```{r}
# obtner info Categ.Altitud
pop_code <- as.vector(fullmat$Categ.Altitud) 

# hacer pop_codes raza coincidan con samples
tab <- data.frame(sample.id = pca$sample.id,
    pop = factor(pop_code)[match(pca$sample.id, sample.id)],
    EV1 = pca$eigenvect[,1],    # the first eigenvector
    EV2 = pca$eigenvect[,2],    # the second eigenvector
    stringsAsFactors = FALSE)
head(tab)

# Plot

ggplot(data = tab, aes(x=EV2, y=EV1, colour = pop)) + geom_point() +
  ylab(paste0("eigenvector 1 explaining ", round(pc.percent, 2)[1], "%")) +
  xlab(paste0("eigenvector 2 explaining ", round(pc.percent, 2)[2], "%"))

```

**Ejercicio**: repite el plot anterior pero coloreando en un gradiente de colores ("green" para bajo y "brown" para alto). Pista para el gradiente de color [en este link](https://www.r-graph-gallery.com/221-continuous-color-palette-with-ggplot2/). La leyenda debe llevar debe decir "Altitude (masl)".

Debe verse así:

```{r, echo=FALSE}
# obtner info Categ.Altitud
pop_code <- as.vector(fullmat$Altitud) 

# hacer pop_codes raza coincidan con samples
tab <- data.frame(sample.id = pca$sample.id,
    pop = as.numeric(pop_code)[match(pca$sample.id, sample.id)],
    EV1 = pca$eigenvect[,1],    # the first eigenvector
    EV2 = pca$eigenvect[,2],    # the second eigenvector
    stringsAsFactors = FALSE)
# Plot

ggplot(data = tab, aes(x=EV2, y=EV1, colour = pop)) + geom_point() +
  ylab(paste0("eigenvector 1 explaining ", round(pc.percent, 2)[1], "%")) +
  xlab(paste0("eigenvector 2 explaining ", round(pc.percent, 2)[2], "%")) +
  scale_color_gradient(low = "green", high = "brown") + 
  labs(colour = "Altitude (masl)")



```

¿Necesitas otra pista? considera que ggplot2 solo puede hacer gradietes de variables numéricas.
