---
title: "Graficar en R (bias genético)"
output: html_document
---

R tiene una inmensa capacidad de graficar y visualizar datos de todo tipo, incluídos datos genéticos. 

Las gráficas pueden hacerse desde la base de R (`base`) o con paquetes especializados en graficar, como `lattice`, o más recientemente `ggplot2` y `ggbio`. También paquetes especializados en un tipo de datos que incluyen funciones para graficar, como `ape` para árboles filogenéticos. 

En esta sección veremos una introducción a graficar en R usando `graphics` que es el sistema que viene con `base` y luego nos enfocaremos en gráficas más complejas y las principales usadas en análisis genéticos. En R se puede hacer mucho más que lo que veremos aquí, recomiendo profundizar. 

**Una de las mejores formas de aprender a hacer gráficas en R es buscar en internet/libro una gráfica parecida a la que queremos hacer y ver el código**. Algunas recomendaciones:

* Sección IV de Adler, J. (2012) _R in a Nutshell_ O'Reilly. 
* [R Graph Gallery](http://www.r-graph-gallery.com/)
* [R Graphics Cookbook](http://www.cookbook-r.com/Graphs/) 
* [Blog de phytools](http://blog.phytools.org/)
* [Making maps with R en The Molecular Ecologist](http://www.molecularecologist.com/2012/09/making-maps-with-r/)
* [Documentación online de ggplot2](http://docs.ggplot2.org/current/)
* [Documentación online de ggbio](http://www.tengfei.name/ggbio/docs/)


## Base Graphics

Estas son las principales funciones para graficar utilizando la base de R. Puedes buscar ayuda de cada una con su nombre, y además en explorar argumentos extras con `?par`
 
* `plot`: generic x-y plotting
* `barplot`: bar plots
* `boxplot`: box-and-whisker plot
* `hist`: histograms
* `pie`: pie charts
* `dotchart`: cleveland dot plots
* `image`, `heatmap`, `contour`, `persp`: functions to generate image-like plots
* `qqnorm`, `qqline`, `qqplot`: distribution comparison plots


### Gráficas x,y:

Dando x, y:
```{r}
largo<-c(10,20,11,15,16,20)
ancho<-c(5,10,7,8,8,11)
plot(x=largo, y=ancho)
````

Dando un objeto que tiene dos columnas, se toman automático como x,y:
```{r}
# ver el contenido de `cars`(una df ejemplo que viene con R)
head(cars)
plot(cars)
````

Si queremos especificar qué columnas serán x, y del objeto:
```{r}
# graficar vel vs distancia
plot(x=cars$speed, y=cars$dist)
````

Cambiar título de ejes e íconos:
```{r}
# graficar vel vs distancia
plot(x=cars$speed, y=cars$dist, xlab="Velocidad", ylab="Distancia", cex=0.5, pch=19)
````

**Ejercicio**: mira la ayuda de `par` y explica qué hacen los argumentos `cex` y `pch`.

**Ejercicio**: Repite la figura anterior pero cambiando los puntos por triángulos azules. Necesitarás [esto](http://www.statmethods.net/advgraphs/images/points.png). 

### Histogramas
Ejemplo con los datos islands (viene con R)
```{r}
hist(islands)
```

**Ejercicio**
En "Unidad6/Prac_Uni6/data/reads.txt" encontrarás un archivo con la cantidad de lecturas de las muestras de tres librerías que fueron secuenciadas en Illumina. Grafica un histograma de las lecturas de cada muestra. 

### Barplot

Ejemplo:
```{r}
DNAcon<-data.frame(muestra=c("A", "B", "C"), concentracionADN=c(5,10,9))
barplot(DNAcon$concentracionADN, names.arg=DNAcon$muestra)
```

**Ejercicio** Repite la gráfica de DNAcon pero agregando títulos a los ejes x,y

Ahora cargemos un archivo real de datos:

```{r}
reads<-read.delim("Prac_Uni6/ejemplosgenerales/data/reads.txt")
```

Hagamos una gráfica de barras y colorear acorde a info contenida en otra columna:

```{r}
head(reads)
barplot(reads$nreads, col=reads$Library)
```

### Definir colores

Los colores que R ocupa para colorear algo están definidos en `palette` y pueden cambiarse

```{r}
# Ver colores
palette()

# Cambiar colores 
palette(c("green", "blue", "red"))

# volver a graficar
barplot(reads$nreads, col=reads$Library)

```

Además de manualmente, los colores se pueden definir via paletas predeterminadas:

```{r}
# Cambiar palette a 6 colores del arcoiris
palette(rainbow(6))

# volver a graficar
barplot(reads$nreads, col=reads$Library)
```

Checa otras palettes parecidas a `rainbow` en [este link](http://www.r-bloggers.com/color-palettes-in-r/), y no te pierdas cómo nombrar muchos otros colores y utilizar otras paletas con más colores en la [R Color Reference Sheet](http://www.r-bloggers.com/r-color-reference-sheet/). Si necesitas generar muchos colores [I wanthue](http://tools.medialab.sciences-po.fr/iwanthue/) es lo que necesitas. 

### Agregar una leyenda

```{r}
# Graficar
barplot(reads$nreads, col=reads$Library)
# Agregar leyenda
legend(x="topleft", legend=levels(reads$Library), fill=palette()[1:3])

```

Nota que `legend` es una función por si misma (i.e. NO un argumento de `plot`) que requiere que antes de correrlo se haya corrido `plot`. Es decir una vez que creamos una gráfica podemos **agregar sobre de esta** una leyenda. Lo mismo puede hacerse con la función `title`.

### Boxplot

Ejemplo:
```{r}
boxplot(reads$nreads ~ reads$Library,
        border = c("red", "blue", "darkgreen"))
```

**Ejercicio** agrega un título a la gráfica de boxplot de los reads. 



## Graficar árboles filogenéticos

La graficación de árboles filogenéticos se hace con el paquete `ape`, con el paquete `phytools` para funcionalidad extendida y con el paquete `ggtree`. Empezaremos por `ape`.  

Bibliografía recomendada:

* [Phylogenetic trees in R, del blog Sensory Evolution](https://ecomorph.wordpress.com/2014/10/09/phylogenetic-trees-in-r-4/)
* [Blog de phytools](http://blog.phytools.org/)
* [Documentación de ggtree](https://www.bioconductor.org/packages/3.3/bioc/vignettes/ggtree/inst/doc/treeVisualization.html)

Los árboles filogenéticos pueden **construirse en R**, **simularse en R** o **leerse a R**.

Veamos un ejemplo con un árbol simulado:

```{r}
# Cargar librería
library(ape)

# Simular árbol
set.seed(1) # este comando es opcional, sirve para que todas "simulemos los mismos números" y podamos repetir de forma idéntica la simulación cada vez
tree <- rtree(n = 10, rooted=FALSE)

# ¿Qué tipo de objeto es?
class(tree)

# ¿Qué contiene?
tree
str(tree)

# Graficar el árbol
plot.phylo(tree, edge.width=2)
```

La función `plot.phylo` puede abreviarse como `plot`. R sabe que debe usar la función `plot.phylo` y no `plot` básico (como lo usamos arriba) porque el objeto que le damos es un árbol. 

Podemos modificar este árbol de manera similar a cómo lo hicimos en las gráficas anteriores. 

### Cambiar el tipo de árbol

**Ejercicio** Revisa la ayuda de `plot.phylo` y utiliza un argumento de dicha función para graficar el árbol simulado pero que se vea como un abanico y luego como un cladograma (así):

```{r, echo=FALSE}
# Graficar como abanico
plot.phylo(tree, edge.width=2, type= "fan")

# Graficar como cladograma
plot.phylo(tree, edge.width=2, type= "cladogram")
```

### Enraizar el árbol

```{r}
# plot árbol sin enraizar
plot.phylo(tree, edge.width=2)

# especificar output para enraizar:
tree<-root(tree, outgroup="t2")

# plot árbol enraizado
plot.phylo(tree, edge.width=2)
```

### Chulear el árbol

**Ejercicio:** Sigue los ejemplos de [Phylogenetic trees in R, del blog Sensory Evolution](https://ecomorph.wordpress.com/2014/10/09/phylogenetic-trees-in-r-4/) para realizar los siguientes cambios al árbol anterior:

* Cambia el nombre de las puntas de "t1", "t2" etc a "especie 1", "especie 2", etc y asegúrate de graficar estos nombres en las puntas de tu árbol
* Agrega un círculo en los nombres de las puntas. El clado de las puntas t9, t6 y t 10 debe tener círculos rosas, la punta t2 gris y el resto verdes. 
* Incremente al grosor de la línea
* Cambia el color de la línea a verde oscuro

### Leer un árbol en R y graficarlo

Podemos leer árboles en formato newick o nexus a R con la función `read.tree` de `ape`:

```{r}
# cargar archivo
maiz.tree<-read.nexus("Prac_Uni6/maices/data/tree")

# checar contenido
maiz.tree

# graficar
plot(maiz.tree, type="unrooted", edge.width=0.1, cex=0.5)

```

Vamos a poner colores de acuerdo a la Categoría de Altitud en vez de nombres de muestras. 

```{r}
### Graficar por Categorías Altitud

# leer info extra de las muestras
fullmat<-read.delim("Prac_Uni6/maices/meta/maizteocintle_SNP50k_meta_extended.txt")

# ¿Cuántos colores necesito?
numcolsneeded<-length(levels(fullmat$Categ.Altitud))
palette(rainbow(numcolsneeded)) 

# graficar sin nombres de muestras
plot(maiz.tree, type="unrooted", edge.width=0.3, show.tip=FALSE)

# Agregar tip labels que correspondan a las categorías de altitud
tiplabels(pch=20, col=fullmat$Categ.Altitud)
# legend
legend(x= "bottomleft", legend=levels(fullmat$Categ.Altitud), pch=19, col=1:numcolsneeded, cex=1, , bty="n")  

```

**Ejercicio**: Colorea el árbol anterior por Raza (sin incluir una leyenda porque son demasiadas)

```{r, echo=FALSE}
# Definir num de colores
numcolsneeded<-length(levels(fullmat$Raza))
palette(rainbow(numcolsneeded)) 

# graficar
plot(maiz.tree, type="unrooted", edge.width=0.3, show.tip=FALSE)

# Agregar tip labels que correspondan a las categorías de altitud
tiplabels(pch=20, col=fullmat$Raza)
```

Observa que las muestras 162-165 corresponden a teocintles (*Zea m. mexicana* y *Z. m. parviglumis*)

```{r}
fullmat[162:165, 1:4]
```

Si quisiéramos colorear todas las tips de maíz, pero no las teocintle podemos especificar esto así:

```{r}
# graficar sin nombres de muestras
plot(maiz.tree, type="unrooted", edge.width=0.3, show.tip=FALSE)
# Agregar tip labels sólo a los maíces
tiplabels(tip=c(1:161), pch=20, col="black")
```

**Ejercicio** Grafica el árbol de maíces de manera que los teocintles sean cuadrados negros y lo s maíces círculos verdes, así:

```{r, echo=FALSE}
# graficar sin nombres de muestras
plot(maiz.tree, type="unrooted", edge.width=0.3, show.tip=FALSE)
# Agregar tip labels sólo a los maíces
tiplabels(tip=c(162:165), pch=15, col="black", cex=.6)
tiplabels(tip=c(1:161), pch=20, col="darkgreen", cex=.7)

```


## Mapas en R

En R pueden visualizarse mapas de muchas maneras y de hecho hasta hacer análisis complejos con datos raster, como simulaciones de cambio climático y modelos de distribución potencial de las especies. Aquí sólo cubriremos brevemente cómo graficar un shapefile y agregar puntos. 

Carguemos uno de los principales paquetes para manipular mapas:

```{r}
library(maptools)
````

### Leer un shapefile 
La función `readShapePoly` de dicho paquete nos permite leer un [shapefile](https://en.wikipedia.org/wiki/Shapefile) de polígonos (para puntos hay que usar otra función parecida ¿cómo crees que se llame?).

Por ejemplo vamos leer a R y graficar el  shaphile de las regiones biogeográficas de México:

```{r}
# leer shapefile
biogeo<-readShapePoly("Prac_Uni6/maices/data/rbiog4mgw/rbiog4mgw.shp")

# plot
plot(biogeo)

# colorear por bioregioón
palette("default")
plot(biogeo, border="grey", col=biogeo$PROVINCIA)

## Cambiar colores default a algo más bonito
#¿Cuántos colores necesito?
levels(biogeo$PROVINCIA)

# Generar paleta con colores de RColorBrewer
# ver opciones de colores
library(RColorBrewer)
display.brewer.all()  

# generar paleta
palette(c(brewer.pal(9, "Set1"), brewer.pal(10, "Set3")))

# plot
plot(biogeo, border="grey", col=biogeo$PROVINCIA)
legend("bottomleft", legend=levels(biogeo$PROVINCIA), bty="n", cex=.4, fill=palette())
  
```

**Ejercicio**: cambia el color de las provincias "Tamaulipecas" y "Costa del Pacífico" a otro color. 

### Agregar puntos a un mapa

Es muy común tener las coordenadas x,y de nuestros puntos de muestreo en un archivo junto con el resto de la info de nuestras muestras. Por ejemplo en el caso de la info de maíces que hemos estado utilizando:


```{r}
fullmat[1:5,c("Latitud", "Longitud")]
```

Agregar esta info a un mapa **en la misma proyección y sistema de coordenadas** puede hacerse con la función `points`:

```{r}
# plot map
plot(biogeo, border="grey", col=biogeo$PROVINCIA, lwd=0.8)
# agregar puntos
points(fullmat$Longitud, fullmat$Latitud, pch=19, col="black", cex=0.4)
```

**Ejercicio**: Baja un mapa (nivel nacional) que te interese del [GeoPortal de la CONABIO](http://www.conabio.gob.mx/informacion/gis/), ploteálo y agrega los puntos del muestro de maíz, utilizando una forma de punto diferente para los teocintles, y que los puntos estén coloreados por CategAltitud. 


### Utilizar mapas de GoogleMaps

Hay una librería para bajar mapas (estáticos) de GoogleMaps: `RgoogleMaps`

Ejemplo:

```{r}
# Cargar librería
library(RgoogleMaps)

# Establecer limites deseados
lat <- c(13,30) # definir limites en y
lon <- c(-112,-93) #definir limites en x
center = c(mean(lat), mean(lon))  #donde queremos centrar
zoom <- 4  #zoom deseado (1 lo más alejado)

# obtener mapa
mygooglemap <- GetMap(center=center, zoom=zoom, maptype= "terrain")

# plot
PlotOnStaticMap(mygooglemap)
```


## Guardar imágenes:

### Método 1:
* "Abrir un device" con `png()`, `jpg()`, `pdf()` según el formato en que queramos guardar.
* Hacer la gráfica
* "Cerrar el device" con `dev.off`

```{r}
png("Prac_Uni6/maices/out/arbol.png")
plot(maiz.tree, type="unrooted", show.tip=FALSE)
tiplabels(pch=20, col="green3", tip=c(1:161), cex=.5)
tiplabels(pch=15, col="black", tip=c(162:165), cex=.5)
dev.off()
```


### Método 2: 

En R studio darle "Export" en el panel de la imagen y seleccionar un nombre de archivo y demás características.


## ggplot2

Las gráficas que hemos visto hasta ahora pueden verse un poco feas de inicio y puede tomar un rato y mucho código arreglarlas a algo hermoso. `ggplot2` es un paquete que ahorra este trabajo y que ha comenzado a ser ampliamente adoptado.

`ggplot2` construye gráficas "definiendo sus componentes paso a paso".

Para poder usar `ggplot2` se requiere que la data.frame esté en **formato largo**, como vimos cuando revisamos la función `gather`. Además de esos apuntes puedes revisar [esto](http://www.cookbook-r.com/Manipulating_data/Converting_data_between_wide_and_long_format/) si te quedan dudas. 


**Términos importantes**:

**Ojo: Mucho mejor que ver la ayuda de cada función es ver la [Documentación online de ggplot2](http://docs.ggplot2.org/current/) y este [R Graphics Cookbook](http://www.cookbook-r.com/Graphs/) **

* `ggplot` la función principal donde se especifican el set de datos y las variables a graficar. 

* __geoms__ "objetos geométricos" (el tipo de gráfica en cierto modo): 
  - `geom_point()`
  - `geom_bar()`
  - `geom_density()`
  - `geom_line()`
  - `geom_area()`
  - `geom_histogram()`

* __aes__ los estéticos que pondremos: forma, transparencia (alpha), color, relleno, tipo de línea, etc. 

* __scales__ para especificar si los datos se graficarán de forma continua, discreta, logarítmica.

* __themes__ para modificar los elementos de la gráfica no relacionados con los datos, como el tipo de letra y el color del fondo.

### Ejemplos:

#### Gráficas de dispersión 

```{r}
# Cargar ggplot2
library(ggplot2)

# Examinar datos pre-cargados
head(iris)

# graficar 
ggplot(data=iris, aes(x=Sepal.Length, y= Sepal.Width)) + geom_point()
```

**Pregunta:** ¿Qué hace el símbolo +? Nota que el código  anterior tmb puede escribirse así:

```{r}
myplot<-ggplot(data=iris, aes(x=Sepal.Length, y= Sepal.Width))

myplot + geom_point()
```

Los colores y formas se cambian en **aes**:

```{r}
ggplot(data=iris, aes(x=Sepal.Length, y= Sepal.Width, color= Species, shape=Species)) + geom_point()

```

Ya sea en el aes de la función inicial o dentro de los geoms (Nota que el tamaño no es un aes, sino un argumento de geom_point)

```{r}
ggplot(data=iris, aes(x=Sepal.Length, y= Sepal.Width)) + 
    geom_point(aes(color= Species, shape=Species), size=3)

```

Si queremos quitar el fondo gris:

```{r}
ggplot(data=iris, aes(x=Sepal.Length, y= Sepal.Width)) + 
    geom_point(aes(color= Species, shape=Species), size=3) + 
    theme_bw()
```


Aveces queremos graficar en páneles separados la misma info para diferentes tratamientos o especies. Por ejemplo:

```{r}
ggplot(data=iris, aes(x=Sepal.Length, y= Sepal.Width)) + 
  geom_point() +
  facet_grid(Species ~ .)
```

**Ejercicio** Pon color por especie a la gráfica anterior:

```{r, echo=FALSE}
ggplot(data=iris, aes(x=Sepal.Length, y= Sepal.Width, color=Species)) + 
  geom_point() +
  facet_grid(Species ~ .)
```

**Ejercicio** Repite la gráfica anterior pero para que se vea así:

```{r, echo=FALSE}
p <- ggplot(data=iris, aes(x=Sepal.Length, y= Sepal.Width, color=Species)) + 
  geom_point() +
  facet_grid(. ~ Species)
p 
```

**Ejercicio** Repite la figura anterior pero cambiando los labels para que digan "Ancho de sépalo" y "Largo de sépalo", respectivamente. Debe verse así:

```{r, echo=FALSE}
p <- p + ylab("Ancho del sépalo") + xlab("Largo del sépalo")  
p 
```


También podemos agregar el resultado de un modelo matemático, como una regresión lineal:

```{r}
ggplot(data=iris, aes(x=Sepal.Length, y= Sepal.Width, color=Species)) + 
  geom_point() +
  facet_grid(Species ~ .) +
  geom_smooth(method="lm")
```


#### Barplot

En este tipo de gráficas la altura de las barras puede significar dos cosas:

* la __cuenta__ (frecuencia) de casos de cada valor de x. Si quieres graficar esto utiliza `stat="bin"` en los argumentos de `geom_bar`.   
* el __valor__ de la columna en el set de datos. Si quieres graficar esto utiliza `stat="identity"` en los argumentos de `geom_bar`. 

Ejemplo:
```{r}
# Cargar archivo
reads<-read.delim(".Prac_Uni6/ejemplosgenerales/data/reads.txt")

# plot
p <- ggplot(data=reads, aes(x=sample, y=nreads, fill=Library)) + 
  geom_bar(stat="identity") 
p 

# Rotar nombres muestras
p <- p +  theme(axis.text.x = element_text(angle = 45, hjust = 1, size=6))
p

```

La gráfica anterior no es igual a la que hicmos con `barplot` con los mismos datos ya que `ggplot2` grafica **en el orden de los levels**, en este caso:


```{r}
head(levels(reads$sample))
```

Forma de solucionarlo:

```{r}
# Cambiar orden de levels:
reads$sample<-factor(reads$sample, levels = reads$sample[order(1:length(reads$sample))])
head(levels(reads$sample))

# Graficar
# plot
p <- ggplot(data=reads, aes(x=sample, y=nreads, fill=Library)) + geom_bar(stat="identity") 
p +  theme(axis.text.x = element_text(angle = 45, hjust = 1, size=6))


```

#### Boxplot

Siguiendo con los mismos datos anteriores:

```{r}
# plot
p <- ggplot(data=reads, aes(x=Library, y=nreads, fill=Library)) + geom_boxplot()
p

# quitar leyenda
p + guides(fill=FALSE)

```


#### Árboles

Los árboles filogenéticos también pueden graficarse estilo ggplot, con el paquete de Biocounductor [ggtree](https://bioconductor.org/packages/release/bioc/html/ggtree.html), que veremos más adelante junto con otros paquetes.

### Cambiar colores en ggplot

Al igual que en base, en ggplot es posible cambiar los colores manualmente o cambiando la paleta.  

Recomiendo buscar más información y ejemplos en esta excelente guía [Cookbook-R colores en ggplot2](http://www.cookbook-r.com/Graphs/Colors_%28ggplot2%29/).

Ejemplos:

**Cambiar colores manualmente**

```{r}
# Crear paleta:
cbPalette <- c("#999999", "#E69F00", "#56B4E9", "#009E73", "#F0E442", "#0072B2", "#D55E00", "#CC79A7")

# Usar paleta en gráfica:
p <- ggplot(data=reads, aes(x=Library, y=nreads, fill=Library)) + geom_boxplot()
p + scale_fill_manual(values=c("red", "blue", "green"))

```


**Cambiar la paleta**

```{r}
# Crear paleta apta para daltónicos:
cbPalette <- c("#999999", "#E69F00", "#56B4E9", "#009E73", "#F0E442", "#0072B2", "#D55E00", "#CC79A7")

# Usar paleta en gráfica:
p <- ggplot(data=reads, aes(x=Library, y=nreads, fill=Library)) + geom_boxplot()
p + scale_fill_manual(values=cbPalette)

```


**Usar una paleta de ColorBrewer**

```{r}
p <- ggplot(data=reads, aes(x=Library, y=nreads, fill=Library)) + geom_boxplot()
p + scale_fill_brewer(palette="Set1")
```


**Utilizar gradientes de colores**

```{r}
# Generar datos
set.seed(1)
df <- data.frame(xval=rnorm(50), yval=rnorm(50))

# Plot
ggplot(df, aes(x=xval, y=yval, colour=yval)) + geom_point()

# Cambiar gradiente
ggplot(df, aes(x=xval, y=yval, colour=yval)) + geom_point() + 
    scale_colour_gradientn(colours=rainbow(6))

```

### Múltiples gráficas (=/= facets) en una gráfica:

Veamos este [ejemplo de R Cookbook](http://www.cookbook-r.com/Graphs/Multiple_graphs_on_one_page_%28ggplot2%29/) sobre mutlipltos:

Primero generamos y guardamos en objetos 4 gráficas:

```{r}

# This example uses the ChickWeight dataset, which comes with ggplot2
# First plot
p1 <- ggplot(ChickWeight, aes(x=Time, y=weight, colour=Diet, group=Chick)) +
    geom_line() +
    ggtitle("Growth curve for individual chicks")

# Second plot
p2 <- ggplot(ChickWeight, aes(x=Time, y=weight, colour=Diet)) +
    geom_point(alpha=.3) +
    geom_smooth(alpha=.2, size=1) +
    ggtitle("Fitted growth curve per diet")

# Third plot
p3 <- ggplot(subset(ChickWeight, Time==21), aes(x=weight, colour=Diet)) +
    geom_density() +
    ggtitle("Final weight, by diet")

# Fourth plot
p4 <- ggplot(subset(ChickWeight, Time==21), aes(x=weight, fill=Diet)) +
    geom_histogram(colour="black", binwidth=50) +
    facet_grid(Diet ~ .) +
    ggtitle("Final weight, by diet") +
    theme(legend.position="none")        # No legend (redundant in this graph)    

```

Luego las graficamos juntas con la función `multiplot`, del paquete Rmisc:

`
```{r}
library(Rmisc)
multiplot(p1, p2, p3, p4, cols=2)
```


