---
title: "Datos limpios"
author: "Alicia Mastretta-Yanes"
output: html_document
---

Los **datos limpios** son datos que facilitan las tareas del análisis de datos: 

* **Manipulación**: Manipulación de variables como agregar, filtrar, reordenar,
transformar. 

*  **Visualización**: Resúmenes de datos usando gráficas, análisis exploratorio, 
o presentación de resultados. 

* **Modelación**: Ajustar modelos es sencillo si los datos están en la forma 
correcta.

Los principios de **datos limpios** ([Tidy Data de Hadley Wickham](http://vita.had.co.nz/papers/tidy-data.pdf)) 
proveen una manera estándar de organizar la información:

1. Cada variable forma una columna.
2. Cada observación forma un renglón.
3. Cada tipo de unidad observacional forma una tabla.


Veamos un ejemplo:

La mayor parte de las bases de datos en estadística tienen forma rectangular, 
¿cuántas variables tiene la siguiente tabla?

||EspecieA|EspecieB
----|------------|---------
Nevado de Toluca|- |2
Iztaccihuatl  |16|11
La Malinche  |3 |1

La tabla anterior también se puede estructurar de la siguiente manera:

||Nevado de Toluca| Iztaccihuatl|La Malinche
--|------------|-----------|----------
EspecieA|- |    16     |   3
EspecieB|2 |    11     |   1


Si vemos los principios (cada variable forma una columna, cada observación 
forma un renglón, cada tipo de unidad observacional forma una tabla), 
¿las tablas anteriores cumplen los principios?

¿Cuáles son las variables y Cuáles las observaciones de esta pequeña base?

Entonces, siguiendo los principios de _datos limpios_
obtenemos la siguiente estructura: 

Localidad|Especie|Abundancia
------------|-----|---------
Nevado de Toluca|a    |-
Iztaccihuatl  |a    |16
La Malinche  |a    |3
Nevado de Toluca|b    |2
Iztaccihuatl  |b    |11
La Malinche  |b    |1

Una vez que identificamos los problemas de una base de datos podemos proceder a
la limpieza.


### Limpieza de bases de datos
Algunos de los problemas más comunes en las bases de datos que no están 
_limpias_ son:

* Los encabezados de las columnas son valores y no nombres de variables. 
* Más de una variable por columna. 
* Las variables están organizadas tanto en filas como en columnas. 
* Más de un tipo de observación en una tabla.
* Una misma unidad observacional está almacenada en múltiples tablas. 

La mayor parte de estos problemas se pueden arreglar con pocas herramientas, 
a continuación veremos como _limpiar_ datos usando dos funciones del paquete
*tidyr*:

* **gather**: recibe múltiples columnas y las junta en pares de nombres y 
valores, convierte los datos anchos en largos.  
* **spread**: recibe 2 columnas y las separa, haciendo los datos más anchos.

Para otras funciones parecidas no se pierdan este acordeón: 

[R Data Wrangling Cheat Sheet](https://www.rstudio.com/wp-content/uploads/2015/02/data-wrangling-cheatsheet.pdf)


#### Los encabezados de las columanas son valores
Usaremos ejemplos para entender los conceptos más facilmente.
La primer base de datos está basada en una encuesta de [Pew Research](http://www.pewforum.org/2009/01/30/income-distribution-within-us-religious-groups/) 
que investiga la relación entre ingreso y afiliación religiosa.

¿Cuáles son las variables en estos datos?

```{r}
# leemos la base
pew <- read.delim(file = "http://stat405.had.co.nz/data/pew.txt",
  header = TRUE, stringsAsFactors = FALSE, check.names = F)
pew
```

Esta base de datos tiene 3 variables: religión, ingreso y frecuencia. Para
_limpiarla_ es necesario apilar las columnas (alargar los datos). Notemos
que al alargar los datos desapareceran las columnas que se agrupan y dan lugar a
dos nuveas columnas: la correspondiente a clave y la correspondiente a valor.
Entonces, para alargar una base de datos usamos la función `gather` que recibe 
los argumentos:

* data: base de datos que vamos a reestructurar.  
* key: nombre de la nueva variable que contiene lo que fueron los nombres
de columnas que apilamos.  
* value: nombre de la variable que almacenará los valores que corresponden a 
cada *key*.  
* ...: lo últimoo que especificamos son las columnas que vamos a apilar, veremos
que hay varias maneras de determinarlas.

```{r}
# cargamos el paquete
library(tidyr) 
library(plyr)
library(dplyr)
library(readr)
pew_tidy <- gather(data = pew, income, frequency, -religion)
# vemos las primeras líneas de nuestros datos alargados 
head(pew_tidy) 
# y las últimoas
tail(pew_tidy)
```

Observemos que en la tabla ancha teníamos bajo la columna *<$10k*, en el renglón
correspondiente a *Agnostic* un valor de 27, y podemos ver que este valor en 
la tabla larga se almacena bajo la columna frecuencia y corresponde a religión
*Agnostic*, income *<$10k*. También es importante ver que en este ejemplo 
especificamos las columnas a apilar identificando la que **no** vamos a alargar
con un signo negativo: es decir apila todas las columnas menos religión.


#### Una columna asociada a más de una variable
La siguiente base de datos proviene de la Organización Mundial de la Salud y 
contiene el número de casos confirmados de tuberculosis por país y año, la
información esta por grupo demográfico de acuerdo a sexo (m, f), y edad (0-4, 
5-14, etc). 


```{r}
tb <- read.csv("Prac_Uni7/ejemplosgenerales/data/tb.csv")
head(tb)
colnames(tb)
```

**Ejercicio** De manera similar a los ejemplos anteriores, 
utiliza la función `gather` para apilar las columnas correspondientes a 
sexo-edad en una nueva columna llamada "demo" y otra columna llamada "n" que contenga el número de casos confirmados.


```{r, include=FALSE}
tb_long <- gather(tb, demo, n, -iso2, -year, -id, na.rm = TRUE)
head(tb_long)
```


Ahora separaremos las variables sexo y edad de la columna demo, para ello 
debemos pasar a la función `separate`, esta recibe como parámetros:  

* data: el nombre de la base de datos,  

* col: el nombre de la variable que deseamos separar en más de una,  

* into: nombre que queremos que tengan las nuevas columnas

* sep= la posición de donde deseamos "cortar" (hay más opciones para especificar 
como separar, ver `?separate`)

```{r}
tb_tidy <- separate(tb_long, demo, c("sex", "age"), 8)
head(tb_tidy)
table(tb_tidy$sex)
```

Nota que en este caso utilizamos sep=8 porque la m y la f son el octavo caracter en "new\_sp\_m"

#### Variables almacenadas en filas y columnas
El problema más difícil es cuando las variables están tanto en filas como en 
columnas, veamos una base de datos de clima en Cuernavaca. ¿Cuáles son las 
variables en estos datos?

```{r}
clima <- read.delim("Prac_Uni7/ejemplosgenerales/data/clima.txt", stringsAsFactors=FALSE)
head(clima)
```

Estos datos tienen variables en columnas individuales (id, año, mes), en 
múltiples columnas (día, d1-d31) y en filas (tmin, tmax). Comencemos por apilar 
las columnas con `gather`.

```{r}
clima_long <- gather(clima, day, value, d1:d31, na.rm = TRUE)
head(clima_long)
```

Ahora creemos algunas variables adicionales con `mutate` y cambiemos el orden con `arrange`:


```{r}
clima_vars <- mutate(clima_long, day = parse_number(day), value = value / 10)  
clima_vars <- arrange(clima_vars, id, year, month, day)
head(clima_vars)
```

**Pregunta:** ¿Qué hacen las funciones `mutate` y `arrange`?

Lo anterior se puede escribir más fácil utilizando el equivalente de la pipa de bash (`|` recuerda) para R, que es este: `%>%`. Esto no existe en R base, sino que depende del paquete `magrittr` (parte del tidyverse) por aquello de *Ceci n'est pas un pipe*. 

Lo que hace `%>%`es tomar lo que está a la izquierda de la pipa y volverlo el primer argumento de la siguiente función. Por lo tanto en el ejemplo de abajo pasamos `clima_long` a `mutate` como si hubieramos escrito `mutate(data=clima_long...)` y así para `arrange` también. Nota que cuando usamos `%>%`no es necesario especificar `data=` dentro de la siguietne función.


```{r}
clima_vars <- clima_long %>% 
  mutate(day = parse_number(day), value = value / 10)  %>%
  arrange(id, year, month, day)
head(clima_vars)
```


Finalmente, la columna *element* no es una variable, sino que almacena el nombre 
de dos variables (Tmax y Tmin), la operación que debemos aplicar es`spread`, que es el inverso de 
`gather`:

```{r}
clima_tidy <- spread(clima_vars, element, value)
head(clima_tidy)
```

**Ejercicio** utiliza `%>%` para repetir el ejercicio anterior sin crear "clima_" intermedios.


####  Otras consideraciones
En las buenas prácticas es importante tomar en cuenta los siguientes puntos:

* Incluir un encabezado con el nombre de las variables.
* Los nombres de las variables deben ser entendibles (e.g. TejidoMuestra es mejor
que TeM).
* En general los datos se deben guardar en un archivo por tabla.
* Escribir un script con las modificaciones que se hicieron a los _datos crudos_ 
(reproducibilidad).
* Otros aspectos importantes en la _limpieza_ de datos son: selección del tipo de
variables (por ejemplo fechas), datos faltantes, _typos_ (e.g. *Phhaseoulus*) y detección de valores atípicos (temp= 240 ºC en vez de 24.0)

